【裁判字號】    92,簡上,133
【裁判日期】    920515
【裁判案由】    偽造文書
【裁判全文】
臺灣高雄地方法院刑事判決                        九十二年度簡上字第一三三號
    上  訴  人  臺灣高雄地方法院檢察署檢察官
    被      告  乙○○○
    選任辯護人  申憲章
右列上訴人因被告偽造文書案件，不服本院高雄簡易庭九十二年度簡字第五七八號中
華民國九十二年二月二十一日第一審簡易判決（聲請簡易判決處刑案號：九十一年度
偵字第二四七○三號），提起上訴，本院判決如左：
    主  文
原判決撤銷。
乙○○○行使偽造私文書，足以生損害於他人，處有期徒刑陸月，如易科罰金以參佰
元折算壹日。
    事  實
一、乙○○○（別名：陳淑惠）於民國八十八年四月五日，在高雄縣鳳山市○○街二
    十五號住處，自任會首，邀集甲○○等人參加每會金額新台幣（下同）二萬元之
    互助會，會期自八十八年四月五日起至九十年十二月五日止，包括會首在內共計
    三十三會，每月五日於上址開標，採內標制。乙○○○因亟需用款，向甲○○借
    標未成後，竟基於意圖為自己不法所有及行使偽造準私文書之故意，於八十八年
    八月五日（即第五會），在上址住處，利用會員未全數到場之機會，偽以會員甲
    ○○之名義，並偽造載有會員姓名「甲○○」及標息新台幣（下同）二千九百元
    之標單（未據扣案）參與競標而行使之，得標後即據以向各互助會之活會會員收
    取會款，足以生損害於甲○○及其他競標時仍為活會之會員，致各該互助會之活
    會會員陷於錯誤，誤以為係甲○○得標而交付會款，共計詐得四十九萬五千九百
    元（活會會員應繳之會款為一萬七千一百元，被告冒標時，連同甲○○在內共有
    二十九會活會，被告冒標時仍為活會之會員所繳交之會款，即為詐欺所得之金額
    。）。嗣於九十年五月五日，乙○○○突然宣佈止會，經甲○○向其他會員查詢
    始查悉上情。
二、案經甲○○訴請臺灣高雄地方法院檢察署檢察官偵查起訴。
    理  由
一、訊據被告乙○○○矢口否認有何公訴人所指之犯行，辯稱：伊在標會前有跟告訴
    人甲○○說過要借標，告訴人甲○○沒有回答好或不好，伊想與告訴人甲○○是
    好朋友，就先將會標起來，並不是冒標云云。
二、經查，被告係於八十八年四月五日，在高雄縣鳳山市○○街二十五號住處，自任
    會首，邀集甲○○等人參加每會金額二萬元之互助會，會期自八十八年四月五日
    起至九十年十二月五日止，包括會首在內共計三十三會，每月五日於上址開標，
    採內標制，並於八十八年八月五日，以告訴人甲○○之名義及標息二千九百元標
    取該會之事實，業經被告供承在卷，核與告訴人甲○○指述及證人即互助會會員
    方王文英、施平儀、陳羅麗昭證述情節相符，並有互助會會單一紙附卷可稽，是
    被告確有於八十八年八月五日，以告訴人甲○○之名義及標息二千九百元標取告
    訴人甲○○之活會之情，應堪認定。又被告雖一再辯稱並非冒標，然被告在以告
    訴人甲○○之名義標取告訴人甲○○之活會前，並未徵得告訴人甲○○之同意一
    節，已經告訴人甲○○指述綦詳，被告前於偵查中亦供稱：「當時有先向她問是
    否同意借標，她不同意，但因我當時真的很缺錢，想先標下來週轉，以後再分期
    加息償還。」等語（見九十一年十月二日偵訊筆錄），顯見被告於標取告訴人甲
    ○○之活會前確未徵得告訴人甲○○之同意；況依被告於本院審理中所稱：「我
    有跟告訴人說過，但他沒有回答好或不好，我想他與我是很好的朋友，我就先寫
    會起來，他繼續繳活會的錢，死會的利息我負擔。」（見本院九十二年四月十五
    日訊問筆錄）、「我要標他的會我有告訴他，但是他沒有回答，餘均實在。」等
    語（見本院九十二年五月一日審判筆錄），益可徵告訴人甲○○於被告借標時，
    確未曾有過同意其借標之表示，是被告辯稱其並非冒標一詞，殊無可採。事證明
    確，被告犯行，洵堪認定。
三、按標單上僅記載姓名及競標之利息，並未書明「標單」字樣者，依我國民間互助
    會之習慣，可認定其上之文字，即為表示出標人及利息用意之證明，應屬刑法第
    二百二十條第一項之準私文書，被告於互助會標會時，在空白紙上偽造會員甲○
    ○之署押，並填寫競標利息之金額持之以競標，足以生損害於甲○○及其他活會
    會員，並據以向各互助會之活會會員收取會款，核其所為，係犯刑法第二百十六
    條、第二百二十條第一項、第二百十條之行使偽造私文書罪及同法第三百三十九
    條第一項之詐欺取財罪。又被告偽造告訴人甲○○之署押於標單上，為偽造準私
    文書之部分行為，不另論罪。又被告偽造準私文書復持以行使，其偽造準私文書
    之低度行為應為行使之高度行為所吸收，亦不另論罪。被告於冒標後收取會款之
    行為，係以一詐取行為，使多數活會會員同時受害，觸犯數個構成要件相同之罪
    名，為想像競合犯，應僅論以一詐欺取財罪。被告所犯行使偽造準私文書、詐欺
    取財二罪間，有方法結果之牽連關係，應依刑法第五十五條後段之規定，從一較
    重之行使偽造準私文書罪處斷。原審以被告犯罪事證明確予以論罪科刑，固非無
    見，惟查，被告犯後仍飾詞狡辯，未能坦認犯行，且在與告訴人甲○○達成和解
    後，亦未能依約履行，現尚有餘款三十二萬四千元未為清償，犯後態度難謂良好
    ，原審以被告已與告訴人甲○○達成和解，當知警惕，信無再犯之虞，併予宣告
    緩刑二年，即有未洽，公訴人循告訴人請求提起上訴，指摘原判決量刑過輕等語
    ，為有理由，自應由本院予以撤銷改判。爰審酌被告為圖一己私利，冒標互助會
    詐取會款，影響會員權益甚鉅，且詐得金額高達四十九萬五千九百元，獲利非小
    ，復未能依約履行和解條件等一切情狀，量處如主文第二項所示之刑，以資懲儆
    。又按刑法第四十一條業經立法院於九十年一月四日修正，於九十年一月十日經
    總統公布施行，並於同年月十二日生效，該條規定：「犯最重本刑為五年以下有
    期徒刑之刑之罪，而受六個月以下有期徒刑或拘役之宣告，因身體、教育、職業
    、家庭之關係或其他正當事由，執行顯有困難者，得以一元以上三元以下折算一
    日，易科罰金。但確因不執行所宣告之刑，難收矯正之效，或難以維持法秩序者
    ，不在此限。」、「併合處罰之數罪，均有前項情形，其應執行之刑逾六月者，
    亦同」，被告所犯行使偽造私文書罪，係五年以下有期徒刑之罪，且科處六月以
    下有期徒刑，被告犯罪時間雖在上開條文修正生效前，然依刑法第二條第一項前
    段規定，行為後法律有變更者，原則上適用裁判時之法律，復經新舊法比較結果
    ，新修正之條文對於易科罰金之條件有利於行為人，故依刑法第二條第一項前段
    規定，被告所宣告之刑，應依新修正之刑法第四十一條第一項規定，併諭知如易
    科罰金之折算標準，附予敘明。至供被告犯罪所用之標單，業已因丟棄而滅失，
    已經被告陳明在卷，且依一般民間互助會標會習慣，投標後之標單多未留存，復
    查無其他證據足以證明該標單尚屬存在，爰不另為沒收之諭知，附此說明。
據上論斷，應依刑事訴訟法第四百五十五條之一第三項、第三百六十九條第一項前段
、第三百六十四條、第二百九十九條第一項前段，刑法第二條第一項前段、第二百十
六條、第二百二十條第一項、第二百十條、第三百三十九條第一項、第五十五條、修
正後第四十一條第一項，罰金罰鍰提高標準條例第一條前段、第二項，判決如主文。
本案經檢察官楊碧瑛到庭執行職務。
中      華      民      國    九十二    年      五      月     十五     日
                                  臺灣高雄地方法院刑事庭
                                      審判長法  官    黃  三  友
                                            法  官    涂  裕  洪
                                            法  官    曾  淑  娟
右正本證明與原本無異。
不得上訴。
                                            書記官    呂  怜  勳
中      華      民      國    九十二    年      五      月     十五     日
附錄本判決論罪科刑法條：
中華民國刑法第二百一十六條
行使第二百十條至第二百十五條之文書者，依偽造、變造文書或登載不實事項或使登
載不實事項之規定處斷。


司法院資訊處製作；財團法人民間司法改革基金會備份。
